臺灣臺北地方法院民事判決
109年度重訴字第1227號
原      告  林淑娟

訴訟代理人  施中川律師
被      告  羅明華
訴訟代理人  施宣旭律師  
            林子堯律師
            劉邦川律師
            曾孝賢律師
複 代理 人  邱俊銘律師
上列當事人間請求履行協議事件，本院於民國111年5月31日言詞
辯論終結，判決如下：
    主  文
被告應給付原告新臺幣壹仟叄佰貳拾壹萬元，及自民國一○九年
十一月二十七日起至清償日止，按週年利率百分之五計算之利息
。
訴訟費用由被告負擔。
本判決於原告以新臺幣肆佰肆拾萬元為被告供擔保後，得假執行
。但被告以新臺幣壹仟叄佰貳拾壹萬元為原告預供擔保，得免為
假執行。
    事實及理由
一、原告主張：兩造間共同投資啟富建設股份有限公司（下稱啟
    富公司）、景瀚營造有限公司（下稱景瀚公司）、啟美華建
    設股份有限公司（下稱啟美華公司）、不動產及車位等資產
    ，為就投資標的之分配達成協議，於民國103年4月1日簽訂
    協議書、分配協議書，復於103年4月14日、103年6月20日、
    103年8月20日分別簽訂分配補充協議、備忘錄、分配再行補
    充協議（下與協議書、分配協議書合稱系爭協議）。伊已依
    約將分配協議書第1條、第2條所載標的全部移轉或登記與被
    告或被告指定之人，被告亦應依約分別給付承受之對價即新
    臺幣（下同）2624萬元、90萬元，又分配協議書第3條至第5
    條約定，伊尚應給付被告共1393萬元（計算式：420萬＋266
    萬＋707萬＝1393萬），是扣除1393萬元後，被告應再給付伊1
    321萬元（計算式：2624萬＋90萬－1393萬＝1321萬），而分配
    再行補充協議第4條約定亦載明被告應給付伊1321萬元，爰
    依分配協議書第6條、分配再行補充協議第4條約定請求被告
    如數給付並加計利息等語，聲明：㈠如主文第1項所示。㈡願
    供擔保請准宣告假執行。
二、被告則以：兩造於94年間共同成立啟富公司，嗣因經營啟富
    公司帳務不清，為終止合夥關係，兩造於103年間陸續簽訂
    協議書、分配協議書、分配補充協議、備忘錄、分配再行補
    充協議以分配投資資產，兩造應先依103年4月1日協議書進
    行啟富公司之清算程序，並償還雙方股東往來及各自取回部
    分，方得就103年4月1日分配協議書所列資產進行分配。原
    告未依約進行清算使兩造得以各自取回股本及分配盈餘，亦
    未依分配再行補充協議將新店區竹林段940、941、993地號
    土地過戶予伊，且原告雖已將景瀚公司負責人變更登記為伊
    ，但未交付景瀚公司之重要帳冊資料，致伊無法確認景瀚公
    司之財務狀況，伊自得適用或類推適用民法第264條規定，
    於原告履行對待給付前拒絕給付；又兩造間協議之真意，係
    計算啟富公司之財產，兩造互為給付或履行之後，伊再給付
    找補款項予原告，是本件之請求本質上屬啟富公司之財產分
    配，依公司法第334條準用同法第90條、第330條規定，股份
    有限公司資產於分配前必先經過清算程序，否則應認違反禁
    止規定而無效，故原告仍應先行清算程序，方得為本件請求
    等語置辯，聲明：㈠原告之訴駁回。㈡如受不利判決，願供擔
    保請准宣告免為假執行。
三、兩造均不爭執：
（一）兩造共同投資啟富公司、景瀚公司與啟美華公司，後為分
      配資產，兩造於103年4月1日簽訂協議書與分配協議書，
      復於同年月14日簽訂分配補充協議、於同年6月20日簽訂
      備忘錄、於同年8月20日簽訂分配再行補充協議，有上開
      協議在卷可稽（見本院卷一第19-45頁）。
（二）被告已登記成為景瀚公司負責人，有景瀚公司變更登記表
      、公司章程、章程修正條文對照表、股東同意書在卷可稽
      （見本院卷一第307-319頁）。
（三）原告尚未將新北市○○區○○段00000000000地號土地移轉登
      記予被告，現仍登記為原告所有，有土地登記第一類謄本
      在卷可稽（見本院卷一第243-249頁）。
　　  上揭事實均堪信為真。
四、原告主張其已履行系爭協議各項義務，被告依分配協議書第
    6條約定應給付1321萬元，且分配再行補充協議第4條亦載明
    被告應給付1321萬元，為被告所否認，並以前揭情詞置辯，
    經查：
（一）兩造於103年4月1日簽訂協議書，依該協議所載內容（見
      本院卷一第19-25頁），可知兩造合意啟富公司清算後兩
      造各自取回股本、未分配盈餘，景瀚公司、啟美華公司變
      價後由兩造按比例分配價金，新店寶元路、北宜路等處房
      地按比例分配；兩造於同日另簽訂之分配協議書則就其中
      新店區寶元路房地等部分資產另行約定分配方式（見本院
      卷一第27-31頁）；兩造於103年4月14日所簽訂之分配補
      充協議則就啟富公司資產、登記於原告名下之新店區青潭
      段土地、基隆市中正區房地等資產協議作價、分配方式（
      見本院卷一第33-37頁）；兩造於103年6月20日簽訂之備
      忘錄則就以原告名義所投資之新店區竹林段940、941、95
      2、955、955之1、955之2、933地號土地（下稱竹林段土
      地）合意作價、分配方式（見本院卷一第39頁）；兩造於
      103年8月20日所簽訂之分配再行補充協議則就103年4月1
      日所簽訂之協議書、分配協議書及同年4月14日所簽訂之
      分配補充協議，及竹林段土地分配方式再予協議（見本院
      卷一第41-45頁）。
（二）103年4月1日所簽訂之分配協議書前言約明：「緣甲（即
      被告）、乙（即原告）雙方前就雙方共同投資之資產分配
      事宜，業經達成協議，除應儘先償還雙方之股東往來及各
      自取回之部分外，原則上依約定比例分配，今就其中部分
      資產另行合意分配方式，約定條款如下，用供信守…」，
      第1條約定：「…寶元路房地作價及分配如下…林淑娟前開
      登記部分依做價之95%移轉予羅明華，羅明華登記部分則
      依作價95%由羅明華承受，羅明華就移轉及應承受部分應
      給付林淑娟新台幣（下同）2624萬元…」，第2條約定：「
      景瀚公司作價300萬元，由羅明華承受林淑娟之持份計90
      萬元並給付之」，第3條約定：「…啟美華公司之持股作價
      600萬元授權林淑娟出售，價金由林淑娟受領，林淑娟應
      將羅明華持份應得420萬元給付予羅明華」，第4條約定：
      「登記於啟富公司名下『啟昇之星』社區車位2位，作價380
      萬元，由林淑娟承受，並應移轉登記與林淑娟或其指定之
      第三人，林淑娟應將羅明華持份應得266萬元給付予羅明
      華」，第5條約定：「羅明華保管啟富公司之2310萬元及
      林淑娟所保管之2000萬元，應按羅明華與林淑娟70%及30%
      之比例分配之，雙方保管之金額各自保有，並由林淑娟將
      差額707萬元給付予羅明華」，第6條約定：「第一條至第
      五條雙方應互相給付之款項，經互抵後羅明華總計應給付
      林淑娟1321萬元」；兩造103年8月20日簽訂之分配再行補
      充協議第4條復約定：「雙方依103年4月1日原協議（分配
      協議）第1條至第6條約定價金及方式分配，羅明華應於本
      協議訂定後給付林淑娟1321萬元」（見本院卷一第27-29
      頁、第43頁）。依分配協議書第1條至第5條約定，原告總
      共應給付被告1393萬元（計算式：420萬＋266萬＋707萬＝13
      93萬），因被告共計應給付原告2714萬元（計算式：2624
      萬＋90萬＝2714萬），兩造遂於第6條約定經互為抵銷後，
      被告應給付原告1321萬元。又兩造並不爭執分配協議書第
      1條原登記為原告所有之寶元路房地，現已登記為被告所
      有等情，（見本院卷一第324頁、第354頁、第374頁），
      且景瀚公司現公司負責人已登記為被告，有景瀚公司變更
      登記表、章程、股東同意書在卷為證（見本院卷一第307-
      319頁），此亦為被告所不爭執（見本院卷一第374頁），
      參以分配再行補充協議第4條復約定分配協議書第1條至第
      6條約定之價金，被告應於分配再行補充協議簽訂後給付
      原告1321萬元，已如前述，則原告主張其已依分配協議書
      第1條至第5條約定履行相關義務，然被告迄未給付1321萬
      元，依分配協議書第6條、分配再行補充協議第4條約定請
      求被告給付1321萬元，即屬有據。
（三）被告抗辯原告未依約進行啟富公司之清算，亦未依分配再
      行補充協議將竹林段940、941、993地號土地移轉登記為
      被告所有，且原告未交付景瀚公司之重要帳冊等資料，其
      得適用或類推適用民法第264條規定拒絕給付被告1321萬
      元，查：
　 1、按因契約互負債務者，於他方當事人未為對待給付前，得
      拒絕自己之給付。但自己有先為給付之義務者，不在此限
      。他方當事人已為部分之給付時，依其情形，如拒絕自己
      之給付有違背誠實及信用方法者，不得拒絕自己之給付，
      民法第264條定有明文。所謂同時履行之抗辯，乃係基於
      雙務契約而發生，倘雙方之債務雖因同一之雙務契約而發
      生，然其一方之給付，與他方之給付，並非立於互為對待
      給付之關係者，均不能發生同時履行之抗辯（最高法院10
      8年度台上字第1861號裁判意旨可資參照）。　　
　 2、被告抗辯兩造所簽署之系爭協議，目的係為啟富公司清算
      後之資產進行分配，因此在啟富公司完成清算前，原告不
      得直接依分配再行補充協議第4條約定請求被告給付1321
      萬元，惟查：
　　⑴兩造固不爭執啟富公司尚未完成清算程序等情，然依據兩
      造於103年4月1日所簽屬之協議書第1條關於兩造所共同投
      資之標的（見本院卷一第19-21頁），兩造除共同投資啟
      富公司外，尚共同投資景瀚公司、啟美華公司，且共同投
      資之標的另有寶元路之房地、新店區土地、基隆市房地、
      銀行存款等，且前開房地、土地、銀行帳戶，均非係啟富
      公司之資產，由上可知，兩造共同投資之標的繁多，而各
      該投資標的並非全為啟富公司資產，被告抗辯兩造簽署系
      爭協議目的係為啟富公司清算後之資產進行分配，已難認
      可取。
　　⑵又兩造於103年4月14日所簽署之分配補充協議第5條固約定
      ：「依原協議（分配協議第6條）羅明華應給付林淑娟之1
      321萬元，雙方合意於啟富公司其他資產分配時，由雙方
      應受分配款中找補給付，如有不足應由甲方以現金給付之
      」等語（見本院卷一第37頁），雖可認定兩造合意分配協
      議書第6條所約定被告應給付原告之1321萬元，於啟富公
      司資產分配時，由兩造應受分配款中找補、給付，然此約
      定真意應為原告給付1321萬元之方式，難認兩造已合意須
      待啟富公司資產分配完畢，被告方有給付1321萬元之義務
      ，況兩造嗣已於分配再行補充協議第4條重新約定被告應
      於簽訂分配再行補充協議時給付原告1321萬元，可知兩造
      已合意以分配再行補充協議第4條之約定取代先前分配補
      充協議第5條之約定，且依前所述，被告已於103年7月間
      登記為景瀚公司之股東與董事，被告並於股東同意書上簽
      名（見本院卷一第319頁），可知兩造確在啟富公司進行
      清算前，即已開始履行分配協議書之各項約定，亦證兩造
      已合意將被告應給付之1321萬元，與啟富公司之清算脫鉤
      ，因此原告主張啟富公司是否進行清算，與被告依分配協
      議書第6條、分配再行補充協議第4條應給付原告之1321萬
      元並無關連，應屬可採。
　　⑶由上，兩造簽署系爭協議所欲進行分配之投資標的，既非
      僅有啟富公司，且兩造已清楚、明確約定被告應於兩造簽
      署分配再行補充協議後給付原告1321萬元，則啟富公司是
      否進行清算，與被告依分配協議書第6條、分配再行補充
      協議第4條應給付原告之1321萬元，並非互為與對待給付
      之關係，被告此部分所辯，即無由可取。
　 3、被告抗辯原告請求給付之1321萬元，包含兩造各自保管之
      啟富公司現金，若准許原告請求，將形同於啟富公司完成
      清算前分配啟富公司資產，違反公司法第334條準用同法
      第90條之規定云云，查依公司法第334條準用同法第90條
      規定，股份有限公司之清算人非清償公司債務後，固不得
      將公司財產分派予各股東，違反者並得處1年以下有期徒
      刑、拘役或科或併科6萬元以下罰金，然依民法第111條規
      定，法律行為之一部分無效者，全部皆為無效。但除去該
      部分亦可成立者，則其他部分，仍為有效。縱認分配協議
      書第4條、第5條約定涉及啟富公司清算前財產分配，然分
      配協議書第1條至第3條並不涉及啟富公司資產之分配，難
      認亦屬無效，況且原告係請求被告給付1321萬元，並未特
      定為兩造所保管之啟富公司現金，是被告上開所辯，難認
      可採。
　 4、被告抗辯原告未依分配再行補充協議約定將竹林段940、9
      41、993地號土地移轉登記為被告所有，其得主張同時履
      行抗辯，拒絕給付1321萬元，查：
　　⑴分配再行補充協議之前言約明：「緣甲、乙雙方前就共同
      投資事宜於民國（下同）103年4月1日簽訂協議書及分配
      協議書（下稱原協議），並於同年4月14日簽訂分配補充
      協議（下稱補充協議），今雙方就青潭段土地（合併分割
      後為竹林段）之原分配方式，另行協議條款（下稱本協議
      ）如下…」等語（見本院卷一第41頁），而分配再行補充
      協議第6條則約定分配協議書第1條至第6條約定被告應給
      付原告之1321萬元，被告應於分配再行補充協議簽訂後給
      付予原告，換言之，兩造係約定分配再行補充協議簽署完
      成後，被告即有給付原告1321萬元之義務，無關乎竹林段
      940、941、993地號土地是否已經移轉登記予被告，自難
      認原告請求被告給付之1321萬元，與原告移轉竹林段土地
      所有權予被告之義務，立於互為對待給付之關係，被告此
      部分所辯，自難可採。
　　⑵被告雖抗辯原告原表示願意於簽署分配再行補充協議時，
      交付上開土地移轉登記之文件予被告，為平衡啟富公司完
      成清算前雙方之風險，兩造遂合意為分配再行補充協議第
      6條之約定，惟分配再行補充協議簽署後，原告即取回上
      開土地之所有權狀，導致竹林段940、941、993地號土地
      迄無法辦理所有權移轉登記云云，然被告未就其前揭抗辯
      舉證以實其說，其此部分所辯，即難認可取。　
　 5、被告抗辯原告尚未交付景瀚公司之日記簿、在建工程明細
      帳、承攬工程合約、分類帳所憑之傳票、憑證、銀行對帳
      單、銀行存摺與股東往來明細等資料，致其仍無法經營景
      瀚公司，原告尚未完成分配協議第2條之義務，其得主張
      同時履行抗辯云云，依前所述，被告已於103年7月間登記
      為景瀚公司之股東與董事，兩造復於103年8月20日分配再
      行補充協議，被告同意於分配再行補充協議簽訂後，即給
      付1321萬元予原告，可知被告於登記為景瀚公司之股東與
      董事後，即同意給付原告1321萬元，與原告是否交付景瀚
      公司之帳務資料，並無關連，準此，難認原告是否交付前
      揭帳務資料，與被告所應給付之1321萬元互為對待給付之
      關係，是被告以此為同時履行之抗辯，即不可採。
（四）原告得請求被告給付之金額，屬無確定期限之給付，則原
      告請求加計自起訴狀繕本送達被告翌日起（即109年11月2
      7日起，見本院卷一第93頁）至清償日止，按週年利率5%
      計算之遲延利息，核與民法第203條、第229條第2項、第2
      33條第1項前段規定相符，亦應予准許。
五、綜上所述，原告依分配協議書第6條、分配再行補充協議第4
    條約定，請求被告給付1321萬元及自109年11月27日起至清
    償日止，按週年利率5%計算之利息，為有理由，應予准許。
    又兩造均陳明願供擔保請為准、免假執行之宣告，均核無不
    合，爰分別酌定相當擔保金額准許之。
六、本件事證已臻明確，兩造其餘之攻擊或防禦方法及所提之證
    據，經本院斟酌後，認為均不足以影響本判決之結果，爰不
    逐一論述，附此敘明。
七、據上論結，本件原告之訴為有理由，爰判決如主文所示。
中　　華　　民　　國　　111 　年　　6 　　月　　17　　日
                  民事第五庭  審判長法  官  匡  偉
                                    法  官  王唯怡
                                    法  官  陳乃翊
以上正本係照原本作成。
如對本判決上訴，須於判決送達後20日內向本院提出上訴狀。如
委任律師提起上訴者，應一併繳納上訴審裁判費。
中　　華　　民　　國　　111 　年　　6 　　月　　17　　日
                                    書記官  詹雅筠